臺灣板橋地方法院民事判決　　　　　　　　 93年度醫字第2號
原　　　告　己○○
　　　　　　戊○○
　　　　　　乙○○○
共　　　同
訴訟代理人　李聖隆律師
被　　　告　財團法人徐元智先生醫葯基金會附設亞東紀念
　　　　　　醫院
兼　　　上
法定代理人　甲○○
被　　　告　丁○○
共　　　同
訴訟代理人　陳峰富律師
　　　　　　蕭世光律師
　　　　　　張簡勵如律師
上列當事人間請求損害賠償事件，本院於中華民國95年12月29日
言詞辯論終結，判決如下：
    主      文
原告之訴及假執行之聲請均駁回。
訴訟費用由原告負擔。
    事實及理由
一、原告主張：原告之母柯認於民國91年7 月8 日及92年8 月29
    日經腹部儀器檢查發現患有腹腔主動脈血管瘤（簡稱AAA）
    ，但非緊急病症，即非病情緊急而病人之配偶、親屬或關係
    人並不在場，亦無法取得病人本身之同意，須立即實施手術
    ，否則將立即危及病人生命安全之情形，嗣柯認於92年10月
    6 日至被告亞東紀念醫院（下稱亞東醫院）求診，由被告甲○○醫師診斷患有腹腔主動脈血管瘤、卵巢瘤、脂肪肝、腦
    中風及高血壓等疾病而收治入院，並於同年月8 日由甲○○
    及亞東醫院婦產科主任丁○○實施腹主動脈粘連解離術及
    修補術右卵巢切除術。手術從上午10時半起至下午5 時共
    6 小時30分，長於預期時間。柯認於術後立刻被送入加護病
    房，昏迷不醒，同時發現病人有「低效性呼吸型態」及「呼
    吸道清除功能失效」及「組織灌流改變」之特殊狀況，經測
    量病人動脈血壓為170 至180 毫米水銀汞柱，術後當晚7 時
    被告甲○○醫師雖曾探視病人惟未作任何指示。同（8） 日
    晚上11時30分病人血壓仍然不穩定且有躁動情形，雙手被綁
    。翌（9） 日上午9 時病人除仍有上述術後不良狀況外，又
    有感染徵兆。血壓仍高達140 至150/72至88毫米水銀汞柱。
    由於不良情況未獲控制，病人於10日下午5 時左右意識已逐
    漸呆滯模糊。遲至同年月18日被告甲○○始為病人做「氣管
    造口術」，但病人又產生持續性發燒（均在37.2度至40.3度
    間徘徊），直至彌留出院時仍未退燒。惟病人在同年月31日
    下午5 時左右血壓曾一度降至78/32 毫米水汞柱之極低血壓
    狀態。被告甲○○於同年11月1 日診斷病人有感染性內心包
    膜炎而作「二尖瓣置換術」。惟術後病人有癲癇發作、四肢
    發紺、木殭現象，持續至同年月24日已有心包浸潤情形，至
    同年月27日已近似彌留，家屬依習俗趕辦出院於同日下午3
    時18分在高雄縣岡山老家過世，亞東醫院於92年11月27日核
    發病人柯認診斷證明書記載：「診斷：1.腹主動脈瘤2.卵巢
    瘤3.感染性心內膜炎4.呼吸衰竭5.腦中風6.腎衰竭7.多重器
    官衰竭。處置：病人於92年10月6 日入院，10月8 日接受腹
    主動脈瘤及卵巢瘤切除，於10月18日因呼吸衰竭行氣管造口
    術，於11月1 日因感性性心內膜炎行二尖瓣置換術，於92年
    11月27日因多重器官衰竭，病危辦理自動出院」。惟柯認於
    亞東醫院就診收治時，係72歲患有高血壓、腦中風、脂肪肝
    、AAA 及卵巢瘤等多重疾病之病人，於非緊急情形下，對於
    病人之高血壓、腦中風及脂肪肝未獲穩定控制前，貿然實施
    長達6 小時長時間全身麻醉之外科手術，對柯認顯有高於其
    他一般常態體況病人之危險，被告醫師不能諉為不知或不能
    預見。況柯認之AAA 復非立刻施予手術否則立即有生命危險
    ，被告甲○○貿然為柯認實施非緊急必要之腹主動脈粘連解
    離與修補術暨右卵巢切除術等手術及麻醉行為，與柯認之死
    亡結果有相當因果關係。又病人柯認之卵巢瘤經術後病理檢
    驗報告判斷為子宮囊腫，並非92年10月6 日住院許可病歷上
    所載「卵巢惡性瘤」（Ovarium tumor） ，被告甲○○醫師
    顯然有過度診斷之嫌疑，且柯認於92年10月7 日上午9 時15
    分之病歷記載原係良性卵巢囊腫（Cyst），卻被改為tumor
    （惡性瘤即癌），此種過度診斷不僅有診斷上之疏失且企圖
    掩飾第一次手術合併實施不必要之右卵巢切除術，特別是柯
    認係高齡併有高血壓、脂肪肝及腦中風病症之體弱病人，確
    實不宜同時進行多種手術，致因體力不堪長時間手術及麻醉
    而導致身體惡化產生死亡結果，依當時情形，被告對此種危
    險不能諉為不知或不能預見，被告醫師之行為與結果間自有
    因果關係存在。被告甲○○非僅柯認之主治醫師，亦係亞東
    醫院院長，依醫療法第41條規定，應督導所屬醫事人員，依
    各該醫事專門職業法規規定，執行業務，惟被告甲○○醫師
    於92 年10 月8 日為柯認實施手術時，手術同意書僅同意實
    施「腹腔主動脈瘤」手術，未包括「卵巢囊腫切除術」在內
    。而該次手術之麻醉人員係不具麻醉專科醫師資格林子玉及
    麗玉，被告甲○○醫師竟容許其等為柯認進行全身麻醉工
    作，且該次麻醉竟無麻醉同意書，更遑論麻醉前告知義務之
    履行，顯有違反及嚴重監督不週之過失。此一過失之內涵除
    指超越手術同意範圍外，亦包括麻醉部分直接影響病人或其
    家屬對於麻醉風險不瞭解而左右是否甘冒風險接受手術及麻
    醉之決定，即剝奪醫療自主權所派生同意權之行使，致病人
    或其家屬無從表示是否接受或暫緩手術，復未向柯認及其家
    屬告知及說明囊腫tumor 是良性或惡性，且在柯認當時身體
    條件下有無急迫切除必要，僅稱係tumor ，致柯認及其家屬
    依據一般人之知識經驗理解為惡性卵巢腫瘤，才接受開刀手
    術，違反醫療法第1 條、第46條第1 項及第58條、醫師法第
    12條之1 、醫師倫理規範第2 條、第8 條之規定，柯認之同
    意係在錯誤、不明確資訊條件下所表示之同意，應非「知情
    同意」（Informed Consent）。又法定格式之「麻醉同意書
    」中麻醉說明欄一之2 至7 分別指出：對於已有或潛在性心
    臟血管系統或腦血管系統疾病之病人而言，於手術中或麻醉
    後較易發生腦中風；對於年老患者伴有心、循環毛病或其他
    嚴重系統疾病如肝、腎內分泌異常之手術患者，麻醉的危險
    性增加，而柯認係有脂肪肝、腦血管系統疾病腦中風，亦有
    血液循環及腎內分泌異常之高血壓，此等風險均因柯認及家
    屬未能閱讀簽署麻醉同意書而有所不知，柯認及家屬簽署之
    手術同意書亦無上述說明，被告復未舉證證明何時將麻醉風
    險經何人於何時在何處告知病患及家屬，堪認被告甲○○醫
    師及亞東醫院此種妨礙同意權行使之過失，與病人接受第一
    次手術後發生感染性心內膜炎、菌血症、復發腦中風，最後
    因多重器官衰竭而死亡之間有相當因果關係。被告甲○○及
    丁○○係亞東醫院之受僱人，復係以亞東醫院之使用人身分
    履行亞東醫院與柯認間醫療契約之給付義務，原告自得依民
    法第184 條第2 項、第191 條之3 、第188 條第1 項之侵權
    行為損害賠償請求權、第224 條、第227 條、第227 條之1
    之債務不履行損害賠償請求權、消費者保護法第7 條第3 項
    、第51條之規定，請求被告連帶賠償，原告共支出醫療費用
    76,414元、殯葬費265,500 元，故每人各支出25,471元、88
    ,500 元 ，另原告為柯認之子女，每人各請求被告給付慰撫
    金2 百萬元。併為聲明：(一)被告應連帶給付原告各2,113,97
    1 元及自起訴狀繕本送達翌日起至清償日止，按年息5%計算
    之利息。(二)陳明願供擔保請准宣告假執行。
二、被告則以：柯認於92年10月7 日之病歷記錄雖記載tumor ，
    惟ovarian tumor 應為卵巢腫瘤而非卵巢癌，tumor 應包括
    良性及惡性腫瘤，所謂腫瘤係身體某些細胞或組織發生不正
    常增殖，而有些正常之增殖，外觀上看似有細胞或組織之增
    殖，惟因不具不正常增殖之情形，自非腫瘤，囊腫應包括任
    何一種正常的封閉腔或囊，如膽囊、膀胱等，異常之囊腔即
    囊腫，內含氣體、液體或半固體之物質，卵巢之腫瘤大多為
    囊腫，惟柯認於超音波掃描時，並未出現明顯囊種狀現象，
    故統稱為卵巢腫瘤而非卵巢囊腫，病歷亦因此將cyst改為
    tumor ，但被告非過度診斷。又柯認於91年7 月8 日於岡山
    空軍醫院進行腹部超因波檢查，發現其腹主動脈瘤約2.34cm
    ×4.07cm，92年8 月29日進行腹部電腦斷層檢查，發現腹部
    主動脈瘤變大為4.4cm ×6cm ，其腹主動脈瘤有增大之趨勢
    ，且柯認長期罹患高血壓，其腹主動脈瘤破裂之機會不小，
    因此有其必要於其尚未破裂時，即予以手術治療，況柯認係
    在岡山空軍醫院檢查時，即發現其腹主瘤增大，於診斷醫師
    建議下，到亞東醫院接受手術治療，柯認之情形確有施行手
    術之必要。又本件卵巢藏腫之摘除，符合醫療常規，卵巢囊
    腫切除術雖未記載於柯認家屬即原告戊○○簽署之心臟外科
    手術同意書中，惟事先曾與柯認及其家屬溝通並經同意。況
    手術之同意及充分之告知均係讓病人能適當選擇治療方式之
    前提要件，同意之意思表示並非要式行為，毋庸以書面為之
    ，故所謂手術同意書，僅係證明文件，簽署手術同意書並非
    同意生效之要件。另林子玉醫師於90年11月23日取得麻醉專
    科醫師資格，並領有行政院衛生署麻醉科專科醫師證書，並
    取得臺北縣政府衛生局核發之執業執照，其執業科別為麻醉
    科，被告亞東醫院於92年12月1 日以前係將手術及麻醉同意
    書列為同一張，92年12月1 日以後始有單獨之麻醉同意書，
    因此柯認手術前並未簽具單獨之麻醉同意書，柯認於92年10
    月6 日住進亞東醫院，於同年月8 日進行手術，而所進行之
    手術為腹主動脈瘤切除與重建術及右側卵巢切除術，殊難想
    像柯認及其家屬未同意麻醉時，此手術如何進行？又未簽署
    單獨之麻醉同意書，是否即會造成死亡之結果，亦值斟酌。
    而本件案發時醫療法第46條、第58條、醫師法第12條之1 確
    規定醫師有告知義務，且柯認於住院之前即知悉有右側卵巢
    瘤及腹部主動脈瘤變大，而經由門診入院治療，且手術前之
    生化檢驗報告及血液檢驗報告所示，其血壓、脈博、呼吸記
    錄單均無不適於開刀之情形。且被告已向病患及家屬履行說
    明義務，告知有關腹主動脈瘤切除術及右卵巢瘤摘除手術，
    並獲病患及家屬同意，麻醉部分雖未載明於同意書及病歷，
    惟醫療機構必定係經柯認及家屬同意，始可能進行全身麻醉
    及手術。柯認女士於接受腹部主動脈瘤切除與重建術以及右
    側卵巢切除術，嗣後演變為感染性心內膜炎、菌血症及腦中
    風，最後因多成器官衰竭而不幸去世，在學理上應稱為「治
    療併發症」。而醫療行為並無民法第191 條之3 之適用，亦
    無消保法之適用，且被告並無原告所主張之醫療過失，自不
    負損害賠償及給付慰撫金之責任，且原告請求之慰撫金是否
    過高，請鈞院斟酌等語，資為抗辯。併為答辯聲明：(一)原告
    之訴駁回。(二)陳明如受不利判決，願供擔保請准宣告假執行
    。
三、兩造於本院93年10月19日言詞辯論期日依民事訴訟法第271
    條之1 準用第270 條之1 第1 項第3 款規定，協議簡化爭點
    ，其協議不爭執及爭執之事項如下（見本院卷(一)第257 頁至
    第259頁）：
  (一)兩造不爭執之事項：
    1.原告之母柯認自92年10月6 日起至同年11月27日止，在被
      告亞東醫院就診、住院，並由被告甲○○施行醫療行為。
    2.柯認就診時經被告甲○○診斷為腹主動脈血管瘤（AAA ）
      、卵巢瘤、脂肪肝、腦中風、高血壓等疾病而收治住院，
      於同年月8 日由被告甲○○施行1.腹部主動脈粘連解離術
      及修補術、2.右卵巢切除術。同年11月1 日由被告甲○○
      施行二尖瓣置換術。後於同年11月27日死亡，被告亞東醫
      院核發之診斷證明書記載其診斷為：1.腹主動脈瘤、2.卵
      巢瘤、3.感染性心內膜炎、4.呼吸衰竭、5.腦中風、6.腎
      衰竭、7.多重器官衰竭。
    3.柯認所患卵巢瘤經病理報告診斷為子宮內膜異位囊腫（
      endometriotic cyst），原證九之病理報告為真正（調解
      卷第37頁），但手術前診斷為ovarian tumor 。
    4.柯認於92年10月8 日手術前由原告戊○○於同年月7 日出
      具之心臟外科手術同意書為真正（調解卷第39頁即原證十
      1） ，僅同意施行腹主動脈瘤手術，未同意施行右卵巢切
      除術。
    5.原證10之92年10月7 日病歷上記載就卵巢囊腫（tumor）
      部分之手術已得柯認及家屬之同意。
    6.柯認於92年10月8 日施行手術之麻醉人員係林子玉及麗
      玉，且麗玉不具醫師及麻醉專科醫師資格，該次手術亦
      無麻醉同意書。
    7.告支出殯葬費265,500 元（即每人88,500元）；另支出醫
      療費用76,414元（每人25,471元）。
    8.原告戊○○於92年10月17日、92年11月23日簽署之手術及
      麻醉同意書為真正（被證5 即本院卷(一)第44頁至第45頁）
      。
    9.醫療契約存在於柯認及被告財團法人徐元智先生醫葯基金
      會附設亞東紀念醫院間。
    10.本件訴訟標的法律關係為民法第184 條第2 項、第191 條
      之3 、第188 條第1 項之侵權行為損害賠償請求權、第22
      7 條、第227 條之1 之債務不履行損害賠償請求權、消費
      者保護法第7條第3項之損害賠償請求權。
  (二)兩造爭執之事項：
    1.被告甲○○是否成立侵權行為或負債務不履行責任？被告
      亞東醫院是否須負僱用人之侵權行為責任或債務不履行責
      任？被告甲○○有無過失？本件醫療行為是否有民法第19
      1 條之3及消保法第7條之適用？
      (1)柯認所患腹腔主動脈血管瘤有無緊急施行手術之必要？
      (2)柯認之卵巢瘤有無緊急施行右卵巢切除術之必要？其於
        手術前診斷為卵巢腫瘤（Ovarium tumor） 是否有過度
        診斷之情事？tumor是否係指惡性腫瘤（癌症）？
      (3)柯認施行手術前之手術同意書僅記載病患同意施行「腹
        腔主動脈瘤」手術，不包括「卵巢囊腫切除術」，被告
        甲○○施行右卵巢切除術是否係有過失？柯認或其家屬
        是否曾同意施行卵巢囊腫（tumor） 切除術？
      (4)手術麻醉醫師林子玉是否具麻醉專科醫師資格，且92年
        10月8 日之手術無麻醉同意書，是否剝奪病患醫療自主
        權？與柯認之死亡結果間有無相當因果關係？柯認或其
        家屬於該次手術前是否同意麻醉？
      (5)被告甲○○有無違反行為時醫療法第46條、第58條、醫
        師法第12條之1 之手術前告知義務？
      (6)被告甲○○是否疏於注意柯認為高齡之病人，術前另有
        高血壓、腦中風及脂肪肝之情形，不適宜動手術？其就
        此是否有過失？
    2.原告得請求損害賠償之金額為若干？其請求之慰撫金是否
      過高？
四、原告主張原告之母柯認於民國91年7 月8 日及92年8 月29
    日經腹部儀器檢查發現患有腹腔主動脈血管瘤（即AAA），
    嗣柯認於92年10月6 日至被告亞東紀念醫院（下稱亞東醫院
    ）求診，由被告甲○○醫師診斷患有腹腔主動脈血管瘤、卵
    巢瘤、脂肪肝、腦中風及高血壓等疾病而收治入院，並於同
    年月8 日由甲○○實施腹主動脈粘連解離術及修補術右
    卵巢切除術。手術從上午10時半起至下午5 時共6 小時30分
    止，術後柯認自翌日起即有呼吸衰竭現象，嗣於同年10月18
    日經柯認家屬同意後，由被告甲○○為柯認實施「氣管造口
    術」，復於同年11月1 日診斷柯認有感染性內心包膜炎而作
    「二尖瓣置換術」，惟術後柯認有癲癇發作，四肢發紺、木
    殭現象，至同月24日已有心包浸潤情形，至同年月27日因病
    危辦理自動出院等情，業據原告提出死亡證明書影本1 件、
    病歷紀錄影本1 紙、外科手術紀錄影本3 紙、護理記錄單影
    本1 紙、診斷證明書影本1 紙、病理報告影本1 紙、病歷影
    本1 紙、心臟外科手術同意書影本1 紙（見調解卷第30頁至
    第39頁），並有被告提出之病歷紀錄等資料6 冊（證物外放
    ），並為兩造所不爭執，尚堪採信為真實。
五、醫療行為無民法第191條之3之適用：
  (一)原告主張法學專家學者皆認為醫療行為是一種危險性活動，
    應有民法第191 條之3 規定之適用。蓋學者多認該條規定之
    事業或工作或活動之種類並無限制，苟其工作或活動之性質
    ，或其使用之工具或方法有生損害於他人之危險者，即有本
    條規定之適用。尤以醫療行為對於病人之身體或健康必有侵
    入，從而其為一種危險的事業活動或工作，自不待言。因醫
    療服務引起之醫療損害即應有民法第191 條之3 規定之適用
    。司法實務上如臺灣士林地方法院91年度訴字第1101號之確
    定判決、最高法院86年度台上字第56號之確定判決，亦持同
    上開肯定之見解，故伊自得依民法第191 條之3 規定為請求
    。
  (二)我國民法第191 條之3 之規定在學說上稱為危險責任之規定
    ，而在美國或英國法上此種危險責任之類型諸如：1.因工程
    、建築、油井或其他原因所生之爆炸事件、2.爆裂物、化學
    物質、汽油之貯存放置、3.高壓電等危險物品之傳送過程所
    生之危險、4.散布農藥、5.幅射物質等散布危險物質、6.舉
    辦煙火施放等本身有危險性之活動。且此種危險責任係從事
    危險活動之人，由於其活動具有高度危險性，且該危險性無
    法以善盡一般注意義務加以排除，行為人既為從事危險活動
    之人，且具有危險分散與損害分攤之能力，為促使行為人放
    棄該危險活動，或採取更進一步預防損害發生之手段，基於
    公平原則，由引起危險之行為人負擔損害賠償責任，而非由
    無辜之被害人承擔過失，符合正義之官念，亦符合經濟較益
    （見陳聰富著，危險責任與過失推定，月旦法學雜誌第55期
    ，88年12月，即本院卷(一)第283 頁、第291 頁以下、第299
    頁）。
  (三)又在德國法上危險責任之類型有1.民法上之動物持有人或管
    束人對於動物造成人或物之損害責任、2.有狩獵權人造成之
    土地損害、3.汽車持有人於汽車操作中所生人之死傷或物毀
    損之責任、4.有軌或高架鐵路經營者，及電氣、管線設施持
    有人之危險責任、5.航空器持有人對於其運送之人、物以外
    之損害責任、6.對於核能營運所生損害之危險責任、7.變更
    水質之危險責任、8.因採礦所生之危險責任、9.經由出自特
    定設備之環境影響之環境危險責任、10.基因工程法之危險責
    任、11.產品責任法之危險責任、12.藥事法上之危險責任，德
    國並無危險責任之一般概括條款，通說認為危險責任應由立
    法者以個別立法定之（見黃上峰著，從德國危險責任法制論
    我國民法第191 條之3 之解釋原則，見本院卷(一)第331 頁、
    第333 頁以下）。
  (四)按諸我國民法第191 條之3 係規定「經營一定事業或從事其
    他工作或活動之人，其工作或活動之性質或其使用之工具或
    方法有生損害於他人之危險者，對他人之損害應負賠償責任
    。但損害非由於其工作或活動或其使用之工具或方法所致，
    或於防止損害之發生已盡相當之注意者，不在此限。」其立
    法理由係因近代企業發達，科技進步，人類工作或活動之方
    式及其使用之工具與方法日新月異，伴隨繁榮而產生危險性
    之機會大增。如有損害發生，而須由被害人證明經營一定事
    業或從事其他工作或活動之人有過失，被害人將難獲得賠償
    機會，實為社會不公平現象。且鑑於：(1)從事危險事業或活
    動者製造危險來源；(2)僅從事危險事業或活動者於某種程度
    控制危險；(3)從事危險事業或活動者因危險事業或活動而獲
    取利益，就此危險所生之損害負賠償之責，係符合公平正義
    之要求。為使被害人獲得周密之保護，凡經營一定事業或從
    事其他工作或活動之人，對於因其工作或活動之性質或其他
    使用之工具或方法有生損害於他人之危險（例如工廠排放廢
    水或廢氣、筒裝瓦斯廠裝填瓦斯、爆竹廠製造爆竹、舉行賽
    車活動、使用炸藥開礦、開山或燃放焰火），對於他人之損
    害，應負損害賠償責任。請求賠償時，被害人祗須證明加害
    人之工作或活動之性質或其使用之工具或方法，有生損害於
    他人之危險性，而在其工作或活動中受損害即可，不須證明
    其間有因果關係。可見該法條規範之對象限於危險事業或危
    險活動，立法意旨甚明。此條顯係危險責任之一般性概括規
    定，故其責任之成立，應限於上述立法理由所述(1)從事危險
    事業或活動者製造危險來源；(2)僅從事危險事業或活動者於
    某種程度控制危險；(3)從事危險事業或活動者因危險事業或
    活動而獲取利益，其中(2)須從事危險活動者於某種程度控制
    危險，即須從事危險活動之行為人，具有危險分散與損害分
    攤之能力，且其危險須有經由其施以相當之注意義務或經由
    採取預防損害發生手段而排除之可能性，此由民法第191 條
    之3 但書規定：「或於防止損害之發生已盡相當之注意者，
    不在此限」，即危險行為所致之損害，確係可能經由行為人
    施以相當之注意即加以防免，惟仍發生損害，作為該條之危
    險責任免除事由。若因行為可能發生之危險，有時非行為人
    以施以相當之注意即得加以防免，行為人並不具有可能發生
    之危險之控制力，而依法令仍須從事該活動時，若課以本條
    之危險責任，自欠公允。
  (五)本件被告為醫師及醫院，其等所從事之醫療行為雖係可能製
    造損害之危險來源，且其等確實經營醫療行為之活度而獲取
    薪資及經營上之利益，惟目前科學對人類疾病，尤其許多重
    大疾病所知之治療，仍有其限度。對於甚多重大疾病或絕症
    患者，相同之醫療方式，在相同條件之病患身上，卻可能產
    生截然不同之結果，亦即因醫療行為所產生之危險，並非全
    然可由從事醫療行為之醫師所控制，有時其危險之發生全非
    醫師所得控制，故從事醫療行為之醫師，依當時之醫療水準
    ，除可認其就醫療行為有故意或過失外，要無令負民法第19
    1 條之3 之危險責任之餘地（見王澤鑑大法官著特殊侵權行
    為(九)─危險工作或活動責任─民法第191 條之3 與侵權行為
    法的發展，臺灣本土法學第74條，94年9 月，第39頁至第54
    頁，見本院卷(三)第222 頁以下，第232 頁至第233 頁），醫
    療行為當非該條規範之對象。原告主張被告甲○○、丁○○
    依民法第191 條之3 之規定，應負危險責任，尚屬無據。
六、醫療行為無消費者保護法之適用：
  (一)原告固主張消費者保護法規定之消費，乃一為達成生活目的
    之行為，凡是基於求生存、便利或舒適之生活目的，在食衣
    住行育樂方面為滿足人類慾望之行為，均屬之，易言之，凡
    與人類生活有關之行為，均屬消費行為，被告甲○○醫師、
    丁○○醫師及亞東醫院提供之醫療服務係消費者保護法所規
    定之服務等語，故被告應依消費者保護法第7 條、第51條對
    原告負損害賠償責任等語。
  (二)惟查消費者保護並為就何為消費行為作一定義上之規定，而
    解釋消費行為，一般係指接受餐飲服務、觀看電影、購買化
    妝品、接受美容、美髮、金融等服務，與一般社會成員至醫
    院揭受醫療，顯然在國民生活觀感、對契約相對人預期提出
    之服務成果，均大相逕庭。況將消費之概念擴張為凡基於求
    生存、便利或舒適之生活目的，在食依住行育樂方面為滿足
    人類慾望之行為均屬之，恐將民法債編中規定之所有以服勞
    務為主給付義務之契約類型，諸如僱傭、委任、居間、寄託
    ，甚至單純之代理等，均將納入消費者保護法所謂消費性服
    務之範圍，並均適用消費者保護法之無過失責任，勢將架空
    民法及其特別法體系之適用範圍，要非立法本旨。
  (三)而消費者保護法中規定商品製造人須負無過失責任之制度，
    其立論在於：由於消費者無論如何提高注意度，也無法有效
    防止損害之發生，是藉由無過失責任制度之適用，迫使商品
    製造人降低危險行為量，換言之，商品之危險責任僅有商品
    製造人始有可能採取有效之防止措施，商品製造人為避免其
    無過失責任，將採取不讓危險未明之商品過早流入市面、減
    少製造危險商品、或在有其他安全商品得以代替之情形下，
    將危險商品完全退出市○○○段，以期減少事故發生之次數
    ，避免無過失賠償責任，俾達成消費者保護法第1 條所定之
    立法目的之原因。可知無過失責任制度具有促使潛在加害人
    降低危險行為量，並有經由市場機制使危險商品或服務減少
    、甚至完全退出市場之作用。
  (四)然醫師從事醫療行為時，就特定之疾病，醫師原係以專業知
    識，就病患之病情及身體狀況等綜合考量，選擇最適宜之醫
    療方式進行醫療，且此所謂之最適宜醫療方式，並非以治療
    副作用之多寡及輕重為其惟一依據。然若將消費者保護法規
    定之無過失責任適用於醫療行為，將致醫師為降低危險行為
    量，可能專以副作用之多寡與輕重、暨危險之高低，作為其
    選擇醫療方式之惟一或最重要之因素（在我國消費者保護法
    下，醫師亦無從以善盡告知義務且經病患同意而免責，此由
    該法第七條之立法方式可以探知）。在實際之醫療案例中，
    藥物控制之立即危險性往往最低，但為治癒病患起見，有時
    醫師仍得選擇危險性較高之繞道手術，今設若對醫療行為科
    以無過失責任，醫師為降低危險行為量，將傾向選擇較不具
    危險之藥物控制，而捨棄對某些病患較為適宜之醫療方式，
    此一情形自不能達成消費者保護法第1 條第1 項所稱「為保
    護消費者權益，促進國民消費生活安全，提昇國民消費生活
    品質」之目的甚明。亦即若認醫療行為應適用消費者保護法
    ，醫師應負無過失責任，將致醫師全面性地採取防禦性醫療
    措施，一致選擇副作用及危險性最低之醫療方式，而非選擇
    依其專業判斷後認為對病患最佳之醫療方式，足證立法者在
    制定消費者保護法時，並無將醫療行為納入消費性之服務範
    圍內。
  (五)又93年4 月28日修正增訂之醫療法第82條第2 項規定：醫療
    機構及其醫事人員因執行業務致生損害於病人，以故意或過
    失為限，負損害賠償責任，且依立法院公報刊載關於該條項
    增訂之過程，行政院提案理由係：「二、醫療行為是否適用
    消費者保護法有關無過失責任規定，各界迭有爭議。鑒於醫
    療服務之提供，依本法之規定乃具有強制性及公益性，與一
    般消費關係之性質有所差異；而病人之權益亦應予以保障，
    不容忽視，爰經審慎衡酌，為本條規定」（見本院卷(一)第
    122 頁以下），顯然將醫療行為排除於無過失責任之範疇外
    ，本件醫療事件雖發生於92年10 月6日至92年11月27日，為
    醫療法第82條第2 項增訂前所生之醫療糾紛，惟醫療行為本
    質上即不得適用無過失責任，故醫療行為於醫療法修法前，
    亦無消費者保護法之適用。
  (六)基上，醫療行為並無消費者保護法之適用，故原告主張依據
    消費者保護法第7條、第51條請求損害賠償，尚屬無據。
七、本件應適用民事訴訟法第277 條但書之規定，由被告舉證證
    明自己無過失：
    按當事人主張有利於己之事實者，就其事實有舉證之責任。
    但法律別有規定，或依其情形顯失公平者，不在此限，民事
    訴訟法第277 條定有明文，而該條但書係我國民事訴訟法於
    89 年2月9 日修正時所增訂，其立法理由係以：在當事人主
    張之事實真偽不明時，應如何定舉證責任之分配，對訴訟之
    勝敗，攸關甚鉅，夷考德、日國之民法及民事訴訟法均未就
    舉證責任直接設有概括性或通則性之一般規定，通常均委由
    學說、判例而為補充，我國現行法就舉證責任之分配，於本
    條設有原則性規定，在適用上固有標準可循，惟關於舉證責
    任之分配情形繁雜，僅設原則性規定，未能解決一切舉證責
    任之分配問題，於具體事件之適用上，自難免發生困難，尤
    以關於公害事件、交通事故、商品製作人責任、醫療糾紛等
    事件之處理，如嚴守本條所定之原則，難免產生不公平之結
    果，使被害人無從獲得應有之救濟，有違正義原則，爰於原
    條文之下增訂但書，規定「但法律別有規定，或依其情形顯
    失公平者，不在此限」，以資因應。而醫療糾紛中，因往往
    涉及關於醫療相關技術及科技之艱澀難懂之用語、程序，且
    與具體醫療糾紛相關之資訊，概由為醫療行為之醫師或醫院
    所持有，且實際從事醫療過程之人員，亦多為醫療體系或醫
    療機構所屬從業人員或受僱人，若課以醫療糾紛中之原告就
    醫師、醫療機構所屬從業人員或其他受僱人之過失，負舉證
    責任，對醫療糾紛案件中之原告，不啻以程序上之規定否定
    其循求法律救濟之可能，對原告自屬顯失公平，故於醫療糾
    紛案件中，應適用民事訴訟法第277 條但書之規定，由被告
    即實際從事醫療行為醫師、僱用醫師、護理人員或其他所僱
    用之人員之醫療機構，負舉證責任證明醫師或其他從事醫療
    行為之人員，就該醫療行為並無過失。故本件亦應由被告舉
    證證明其就病患柯認之醫療行為並無過失。
八、被告甲○○醫師認柯認所患腹腔主動脈瘤有施行主動脈瘤摘
    除手術之必要，並無過失：
  (一)原告主張柯認為高齡72歲之婦人，且患有腹腔主動脈血管瘤
    （AAA） 、卵巢瘤、脂肪肝、腦中風及高血壓等多重疾病，
    不適宜動長時間之手術，被告甲○○及丁○○竟仍於92年10
    月8 日實施腹腔主動脈粘連解離術及修補術右卵巢切除
    術，手術自上午10時半起至下午5 時共6 小時30分，長於預
    期時間，柯認所患之腹腔主動脈血管瘤並非急症，於非緊急
    情形下，於病人之高血壓、腦中風及脂肪肝未獲穩定控制前
    ，貿然實施長達6 小時長時間全身麻醉之外科手術，對柯認
    顯有高於其他一般常態體況病人之危險，被告甲○○醫師及
    丁○○醫師不能諉為不知或不能預見，況柯認所患之AAA 復
    非立刻施予手術否則立即有生命危險，被告甲○○貿然為柯
    認實施非緊急必要之腹主動脈粘連解離及修補術，與柯認之
    死亡結果間有相當因果關係等語。
  (二)經查柯認於92年10月6 日至亞東醫院就診，經診斷患有腹部
    主動脈瘤（abdominal aortic aneurysm ，簡稱AAA） 、右
    側卵巢瘤（ovarian tumor） 、脂肪肝（Fatty liver） 、
    陳舊性腦中風（old CVA） 、高血壓（hypertension），由
    門診收治住院，該日超音波掃描紀錄顯示柯認右側卵巢留大
    約2.45cm×2.42cm，嗣92年10月7 日柯認之子即原告戊○○
    簽具心臟外科手術同意書，於同年月8 日上午10時30分起至
    下午5 時止進行腹部主動脈瘤切除與重建術（AAA resec-
    tion，graft interposition） 以及右側卵巢切除術（R't
    oophorectomy）。依證人即亞東醫院醫師丙○○於本院審理
    時證稱：柯認於門診時即作過電腦斷層片，是在外院作的，
    故門診時即知有腹主動脈瘤及卵巢腫留，當時柯認有脂肪肝
    及高血壓、腦中風等病症，及其年紀大，對手術有一定之危
    險性，但非手術之禁忌症，因主動脈瘤較大，卵巢瘤有惡性
    的可能性，一般手術前之評估，如抽血、胸部X 光等，在作
    腹主動脈瘤摘除手術前必要之檢查有電腦段層，但病患已經
    作過，就未再作一次，腎功能部分是作抽血檢查，即抽血部
    分之生化檢查，即包括腎功能部分。關於心臟及冠狀動脈部
    分有作胸部X 光及心電圖，作的結果是沒有什麼特別禁忌症
    ，如近期有心肌梗塞等，病患雖有中風等，但臨床一般活動
    狀況還不錯，都有意識可以自由活動（見本院卷(三)第146 頁
    至第147 頁）……腹主動脈瘤手術一般進行時間須4 至8 小
    時，要視內部組織情況、腫瘤大小、主動脈硬化程度，本件
    手術施行時間依病歷記載應該沒錯，伊記得柯認女士動脈硬
    化程度較高，在切除及置換人工動脈時間花得較久，伊先作
    腹主動脈瘤手術，手術過程沒有什麼特殊狀況發生，就是置
    換人工血管花的時間較久，其他止血等都無特殊狀況（見本
    院卷第152 頁），柯認復原情形還不錯，隔天生命徵兆是很
    穩定，此係指術後麻藥還未退，病人尚未醒來之情形，是在
    加護病房中，病人在隔天沒有感染徵兆。病人手術後幾天發
    燒伊不太記得，手術後呼吸功能評估符合拔管標準，手術隔
    天即拔除氣管內插管脫離呼吸器，脫離呼吸器幾個小時後即
    發生呼吸衰竭情形，原因應該是較強烈之氣管收縮，說感染
    可能太早，應該係氣管及肺功能較不好，可能是支氣管炎，
    不一定是感染，此僅係肺病之一種，手術後當天或隔天有輕
    微發燒，此為自然生理反應。院內事後就此個案有檢討過，
    認為此次手術算是成功，成功理由是腫瘤都順利摘除，手術
    後動脈血流都順利，下半身血流都很順利，亦無異常出血情
    形，病患死亡原因是感染，與麻醉沒有關係，柯認離開加護
    病房前就有發燒，應該是在加護病房內感染，呼吸器、氣管
    內插管及血管插管都可能感染，呼吸及血液都可能感染，加
    護病房偶而會發生感染情形（見本院卷第153 頁至第155 頁
    ）。另證人即被告亞東醫院心臟外科主任邱冠明證稱：病患
    在外院時已有診斷，到本院時病人及其家屬就明確地要求進
    行手術，外院資料顯示腹主動脈瘤有擴大之證據（見本院卷
    第155 頁），伊未參與本件手術，事後個案檢討伊有參加，
    伊個人將手術成功定義是包括病人無合併症及康復回家，故
    伊認為此次手術不算成功，不成功最大原因係合併症之發生
    合併症包括感染、呼吸衰竭，此是初期的，到最後尚有多重
    器官衰竭，一般手術合併症與麻醉有關通常發生在術後24小
    時內，本件合併症發生與麻醉無關，伊認為與感染有關（見
    本院卷第157頁）。
  (三)是依證人丙○○及邱冠明所稱，被告甲○○醫師為柯認所動
    之腹主動脈血管瘤摘除手術本身係屬順利，手術後動脈血流
    ，包括下半身血流都很順利，亦無異常出血，足證柯認死亡
    之結果並非因腹主動脈瘤摘除手術本身所致。
  (四)又查病患柯認於本件手術前所作之生化檢查報告所示，其各
    項生化檢查值均在正常範圍內，其中Na（Sodium）143 （正
    常值135-148） 、K （Potassium）4.1（正常值3.5-5.3）
    、Ca（Calcium）9.5（正常值8.5-10.5）、BUN17 （正常值
    7-22）、CREATININE0.9 （正常值0.6-1.6） 、Platelet16
    9 （正常值140-400） 、Uric Acid8.2（正常值2.5-8.0）
    、Albumun3.9（正常值3.5-5.0） 、血液Hb13.0（正常值13
    .0-17.0） 、Ht38.7（正常值39.0-52） 、WBC7.6（正常值
    3.8-10.4）、Lymphocyte32.8（正常值20-50） 、Monocyte
    8.4 （正常值3-10）、Eosinophil3.7 （正常值0-7） 、
    Basophil0.2 （正常值0-2） ，有生化檢驗報告、血液檢驗
    報告影本4 紙在卷可憑（見本院卷(二)第96頁至第98頁）。足
    證柯認雖有腦中風、脂肪肝及高血壓之病史，惟依其在手術
    前之各項生化及血液檢查報告，其身體各項血液生化檢查數
    值均在正常範圍內。
  (五)又依據王水深醫師著臺大外科住院醫師醫療手冊─主動脈瘤
    部分記載：腹主動脈瘤平均以每年0.4 至0.5 公分增大，故
    很難預測小的腹主動脈瘤何時會破裂，病人一般情況良好者
    ，除了小的腹主動脈瘤外皆應手術切除。有許多人認為4 公
    分以下之腹主動脈瘤算小，可密切觀察，但6 公分以上之腹
    主動脈瘤一定要切除。據統計，5 公分以下之腹主動脈瘤，
    每年有4.1%會破裂，7 公分以上則增大為19% 。一旦破裂，
    死亡率高達90% ，一旦破裂才開刀，手術之死亡率高達50%
    （見本院卷(一)第83頁），另林思源等編譯之「彩色圖解臨床
    外科學」亦記載：動脈瘤無疑地會緩慢擴張，多為高血壓所
    致。擴張速率在不同病人之間與單一病人隨著時間進展而會
    有著極大不同。故直徑5 公分之動脈瘤對50歲之人之終身威
    脅性較70歲之人要大得多。最後破裂會穿過變薄的外層，合
    併後腹腔血塊之形成或是立即性的大量出血至腹腔內，進而
    造成死亡。破裂之危險性與動脈瘤之大小有關：正常主動脈
    直徑為1.5-2.5 公分，而動脈瘤之直徑定義為正常值之兩倍
    ─即超過4 公分。破裂的每年危險性變異性十分大，但約略
    在下列範圍內：4 公分：1-2%、5 公分：5-10% 、6 公分：
    10-15%、7 公分：超括20% 。破裂後僅有約3 分之1 之病人
    能存活至就醫，而其中接受手術者僅一半能夠存活，故破裂
    之整體性死亡率高達80-90%（見本院卷(一)第84頁、第85頁）
    。另臺灣外科醫學會所編，由魏崢醫師所撰之「實用外科學
    ─各論一」有有關腹主動脈瘤之手術適應症略以：腹主動脈
    瘤直徑未達5 公分較無破裂之虞，但若超過5 公分以上，破
    裂可能性則大增。一般而言，動脈瘤直徑超過4 公分，且肺
    臟、腎臟及心臟功能屬低風險之患者，可考慮施行手術，動
    脈瘤直徑為6 至7 公分者，每年有8-10% 破裂可能性，若超
    過7 公分，不論肺臟、腎臟及心臟功能是否為高風險，仍建
    議手術，因動脈瘤在1 年內破裂之可能性極高（見本院卷(二)
    第57頁、第60頁）／
  (六)柯認於至亞東醫院就診前，91年7 月8 日時其腹主動脈留為
    2.3 ×4.07公分，於92年8 月29日即發現其主動脈瘤有增大
    情形，約6 ×4.4 公分大，有被告提出之護理紀錄單影本1
    紙、病歷影本1 紙為證（見本院卷(一)第34頁、第79頁），並
    為原告所不爭執。復經本院向臺灣胸腔及心臟血管外科學會
    函詢腹主動脈瘤之適應症，及依柯認之生化、血液檢查結果
    ，是否不適於施行主動脈瘤摘除手術？經該學會函覆稱：「
    一、腹主動脈瘤手術之適應症為公腹主動脈瘤大於5 公分，
    或有症狀，併發症之主動脈瘤，及非典型之主動脈瘤（如感
    染性動脈瘤、假性動脈瘤、囊狀動脈瘤等）。二、而受術風
    險與病患身體狀況有關。該病患主動脈瘤已達6 公分之手術
    適應症（大於5 公分），而據來文所述，病患之血壓、心跳
    及生化檢查結果並無絕對手術禁忌症。三、腹主動脈瘤好發
    於老年人，由此病患之年紀72歲，高血壓及中風病史可能增
    加風險，但並非絕對之手術禁忌症」，有該學會94年3 月8
    日台胸心會（麒）字第940012號函在卷可憑（見本院卷(三)第
    11頁），是被告甲○○醫師於柯認之腹主動脈有快速增長之
    趨勢，且其生化、血液檢查報告各項數值均正常之情況下，
    判斷柯認應有施行腹主動脈瘤摘除手術，尚難認其有何過失
    。
  (七)本件經本院依被告聲請囑託行政院醫事審議委員會鑑定，其
    鑑定意見就此部分認：(1)依據臺灣胸腔及心臟血管外科學會
    編輯，血管外科學，合記圖書出版社2005年1 月10日出版，
    第4 頁記載：「腹主動脈瘤的明確治療方法就是手術治療，
    以人工血管取代異常擴大的主動脈以免主動脈瘤破裂。下列
    病人須要做腹主動脈瘤手術：在無症狀的腹主動脈瘤大於4
    至5 公分或正常大小的1.5 至2 倍可考慮手術，但若預期壽
    命不到2 年，或有要命的內科疾病，還是太差的生活品質時
    ，則必須慎重考慮。一般小於5 公分無症狀的較小腹主動脈
    瘤，若有下列情形則不考慮手術：1.心肌梗塞未滿6 個月，
    2.難駕馭的心臟衰竭，3.嚴重心絞痛，4.嚴重腎功能不全，
    5.年紀太老」，依病歷記載，病人年紀為72歲（目前臺灣女
    性平均年齡為78歲），不屬於年紀太老，病歷及檢查項目中
    無心肌梗塞，無心臟衰竭，無心絞痛之病史。腎功能檢查顯
    示：BUN:17MG/DL,cR:0.9MG/DL ，是腎功能正常之證明，雖
    有脂肪肝，但血液檢查Albumin:3.9mg/dl，Hb:13.0g/dl ，
    證明肝功能之正常運作；雖有陳舊性中風伴隨性右半側麻痺
    ，但病歷記載可自行運動，肌力尚可，神經檢查（M4V2）。
    CBC/DC血液檢查結果platelet:169, Hb:13.0g/dl,Ht:38.7%
    , WBC7.5, Neutrophil:54.9%, Lymphocyte:32.8%,Monocyt
    e:8.4, Esoinophil:3.7%, Basophil:0.2% ，皆為正常值範
    圍且無感染現象。以就本病例而言，無該書中所提不考慮手
    術之條件。(2)依據臺灣胸腔及心臟血管外科學會編輯，血管
    外科學，合記圖書出版社2005年1 月10日出版，第4 頁記載
    ，「有症狀或快速擴張的腹主動脈瘤，不管大小，不論年齡
    ，都應考慮手術治療，必要時需緊急手術，因為其症狀有時
    和主動脈瘤破裂不易區分，但若快到生命末期或有要命的內
    科疾病，還是太差的生命品質，則應謹慎考慮」。病人91年
    7 月8 日岡山空軍醫院腹部超音波檢查，腹主動脈瘤2.4 ×
    4.07公分。92年8 月29日腹部超音波檢查，腹主動脈瘤4.4
    ×6.0 公分，一年內成長了2 公分，顯示病人腹主動脈瘤呈
    現每年增大超過0.5 公分之快速擴張，根據拉普拉斯定律（
    Laplace's Law） ：腹主動脈瘤之內壓和瘤半徑長度之4 次
    分成正比，長大2 公分壓力增加甚多，有破裂之危險。列為
    優先手術，有其必要性，亦有行政院衛生署95年8 月22日衛
    署醫字第0950214084號函暨該會95年7 月26日鑑定報告各1
    件在卷可憑（見本院卷(四)第46頁至第47頁），亦同本院之認
    定，堪認被告甲○○醫師就施行腹主動脈瘤摘除手術確屬必
    要之醫療行為，並無過失可言。
九、被告甲○○診斷柯認之卵巢瘤為Ovarian tumor 並無過度診
    斷之情事，tumor 並非惡性腫瘤（癌症），被告丁○○為柯
    認施行右卵巢摘除術亦係經柯認及其家屬之同意，並無過失
    ：
  (一)原告固主張柯認之卵巢瘤經術後病理檢驗報告判斷為子宮囊
    腫，並非92年10月6 日住院許可病歷上所載之卵巢惡性瘤（
    Ovarium tumor） ，被告甲○○醫師顯然有過度診斷之嫌疑
    ，且柯認於92年10月7 日上午9 時15分之病歷記載原係良性
    卵巢囊腫（Cyst），卻被改為tumor （惡性瘤即癌），顯屬
    過度診斷，不僅有診斷上之疏失且企圖掩飾第一次手術合併
    實施不必要之右卵巢切除術，特別是柯認係高齡併有高血壓
    、脂肪肝及腦中風病症之體弱病人，確實不遺同時進行多種
    手術，致因體力不堪長時間手術及麻醉而導致身體惡化產生
    死亡結果，被告係有過失，又cyst與tumor 若屬同義語，即
    毋庸更改柯認病歷，被告未向柯認及家屬說明tumor 包括惡
    性及良性瘤，及cyst與tumor 之差異，致柯認及其家屬認係
    惡性腫瘤而同意為之，惟事後病理報告認柯認僅係子宮內膜
    異位囊腫，並非Ovarian tumor等語。
  (二)經查馬偕醫院病理科主治醫師曾岐元所著最新病理學三版記
    載：腫瘤（tumor） 又稱贅瘤（neoplasm），係由身體內某
    些細胞或組織發生不正常、自發性且無節制之增殖，所形成
    之細胞族裙或組織團塊。贅瘤發生稱為贅生（neoplasia ）
    。惡性腫瘤統稱為癌症（cancer）；最簡單之腫瘤分類方法
    ，係依照其臨床行性（clinical behavior） 將腫瘤分為1.
    良性腫瘤（benign tumor）：大體上不會引起病患死亡之腫
    瘤，但有些原本應該係良性之腫瘤，可能會因為長在特殊之
    位置（例如腦部或心臟）、產生不當之激素分泌量、引起大
    出血或引發嚴重感染，而造成病患之死亡，此時稱為組織學
    上良性，但生物學上惡性（histologically benign but
    biologivally malignant）之腫瘤。2.惡性腫瘤（
    malignant tumor） ：可侵犯並破壞臨近組織，並可致人於
    死之腫瘤。3.邊緣惡性腫瘤（borderline malignancy） ：
    在形態上或就預後而言，皆介於良性與惡性之間之腫瘤。4.
    惡性潛力不確定腫潦（tumor of uncertain malignant
    potential） ：無法確定為良性、惡性或邊緣惡性之腫瘤（
    見本院卷(一)第173 頁以下）。另查余麗君、姜亞芳主編之病
    理生理學記載：良性腫瘤與惡性腫瘤在生物學特點上有明顯
    之不同，良性腫瘤一般對身體影響小，易於治療。惡性腫瘤
    危害較大，治療措施複雜，療效還不夠理想。正確區分良、
    惡性腫瘤對於腫瘤之診斷和治療具有重要之意義，良性腫瘤
    與惡性腫瘤間並無絕對界限，有些腫瘤之表現介乎二者之間
    ，稱為交界性腫瘤。有些良性腫瘤進一步發展可變為惡性。
    惡性腫瘤其惡性程度也各不相同，有的較早即發生轉移，有
    的則很少轉移，個別之惡性腫瘤，可因身體免疫力之加強而
    停止生長甚至完全消退（見本院卷(一)第199 頁、第214 頁）
    。另Attorney's Dictionary of Medicine and Word
    Finder（即律師醫藥字典）記載：「An abnormal growth
    of new tissue whcic has no useful prupose; a mass;
    an abnormal mass. It may be benign（harmless）or
    malignant （cancerous） 。The lay person generally
    thinks of a tumor as a malignant growth.」（中文：組
    織之無目的不正常生長；囊；不正常囊，可能為良性（無害
    ）或惡性（癌性），非專業人員可能認為tumor 即屬惡性生
    長物）（見本院卷(一)第215 頁）、Concise Medcianal
    Dictionary: 「any abnormal swelling in or on a part
    of the body. The term is usually applied to an
    abnormal growth of tissue, which may be benign or
    malignant.」（中文：身體任何一部分之不正常腫塊，該詞
    係用於組織之不正常生長物，可能為良性或惡性）（見本院
    卷(一)第218 頁）。新編道民醫學大辭典：「tumor ：腫，
    腫大，腫塊。瘤、腫瘤、贅瘤」（見本院卷第220 頁），
    足證tumor 一詞在醫學上係指腫瘤，且包含良性及惡性腫瘤
    。
  (三)再查mass之意義，依Attorneys' Dictionary of Medicine
    and Word Finder ：「1. A general term for quantity
    of matter, or of cells, fluid, etc., having no
    definite（or specified）size or shape. 2. A new or
    abnormal growth; a lump; as, mass felt in the lower
    abdomen.」（見本院卷(一)第222 頁），另新編道民醫學大辭
    典：「mass質。質量。塊、塊質。丸劑塊、丸塊（
    見本院卷(一)第224 頁），是mass應僅指任何形狀之不正常生
    長物，內涵可能為細胞或液體。
  (四)而cyst之意義，依中央圖書出版社出版之圖解中央英漢醫學
    辭海記載：「cyst，囊，囊種，任何一種正常的封閉腔或囊
    ，如膽囊、膀胱等。異常的囊腔，即囊腫，內含氣體、液體
    或半固體之物質（見本院卷(一)第269 頁），另人民軍醫出版
    社出版之現代臨床醫學辭典記載：「cyst，組織或臟器內的
    閉合性囊腔，內表面上襯有上皮，囊腔內含液體或其他物質
    囊腫發生有先天性，更多為後天性。囊腫性質分為腫瘤性和
    非腫瘤性，囊腫可按病因、形態、內容物及部位進行分類，
    如皮膚表皮樣囊腫、卵巢黏液性囊線瘤、肝棘球蚴囊腫及肺
    先天性囊腫等」（見本院卷(一)第271 頁）。天星出版社之天
    星英漢百科醫學辭典解說：「cyst，身體內產生的一種包含
    液體、半液體、或固體的囊袋狀物，一種不正常的結構，通
    常是良性的，也可能是惡性的」（見本院卷(一)第273 頁）、
    合記圖書出版社出版之病理學手冊：「cyst，不正常的空腔
    ，內壁可能襯以上皮細胞。引起囊腫的原因如下：發育上的
    不正常，如包涵類上皮囊腫，由一片皮膚植入真皮，常發生
    在眼角。由外傷病灶所引起，例如在皮膚有小的傷害時一片
    皮膚植入真皮而引起。由感染的病灶所引起……」（見本院
    卷(一)第275 頁），是足證醫學上所稱之cyst係指任何形式之
    囊腫或囊腔，內含氣體、液體或半固體之物質。
  (五)原告於收入被告亞東醫院住院診治時，其護理單及診斷證明
    書均記載其卵巢部分為卵巢瘤而非卵巢癌（見本院卷(一)第39
    頁、調解卷第36頁）。又被告於手術後所作之病理報告證實
    被告所罹患者為子宮囊腫（endometriotic cyst），亦有病
    理報告影本1 件在卷可稽（見調解卷第37頁），又原告於92
    年10月7 日上午9 時15分之病歷紀錄固將cyst改為tumor （
    見調解卷第38頁），另原告92年10月6 日超音波掃描記錄記
    載之Ovar tumor亦與病理報告記載之cyst不同（見本院卷(一)
    第40頁）。
    然證人丙○○證稱：卵巢瘤部分門診病歷記錄上（即本院卷
    (一)第79頁）有惡性之可能，手術前之電腦斷層無法判斷良性
    或惡性，一定要用組織切片去作病理檢查，術前檢查結果認
    係一種mass（見本院卷(三)第146 頁）。有請婦產科確認腫瘤
    大小及位置，實際上是婦產科主任（即被告丁○○）親自來
    手術摘除的，伊有問要不要記錄在手術記錄上，丁○○醫師
    表示僅有5 分鐘，不須要記錄（見本院卷(三)第148 頁），
    tumor 與mass應是一樣的東西，是影像學上之發現，超音波
    或電腦斷曾上發現不應出現的組織，就說是腫瘤或團塊，腫
    瘤就是tumor 。cyst是囊狀的腫瘤，就是腫瘤有水份或包含
    水份的東西，tumor 有些是囊狀，有些非囊狀，囊狀的就叫
    cyst，照會婦產科超音波的結果，認為水份並沒有之前電腦
    斷層照出來那麼多，伊等認為有變化，就超音波影像學上認
    為無法判斷是良性或惡性，若超音波檢查旁邊有沾黏或其他
    團塊，會比較傾向認為是惡性的，這部分是由婦科醫生來判
    讀。tumor 或mass只是統稱，並沒有意指惡性或良性，當初
    判斷結果認為比較偏向良性，但無法完全排除惡性的可能，
    照會結果認為有變化，是就外院之斷層及伊院內之片子對照
    比較的結果（見本院卷(三)第148 頁至第149 頁）。另證人邱
    冠明亦證稱：用電腦斷曾來判斷小的腫瘤是惡性或良性不是
    很容易的事，光從電腦斷曾沒有辦法判斷良惡性，除非是明
    顯的案例，就本案伊判讀超音波的結果，並沒有提示到水份
    ，CYST是指含水的囊腫，TUMOR 及MASS是指實質的腫塊，是
    指有組織型態物質在裡面，超音波在囊腫方面是比較清楚，
    本件超音波的報告是寫TUMOR ，所以婦科醫生判讀結果較像
    組織型態不像囊腫。在本案中還有病人的年齡，因為高齡停
    經很久之婦女所長卵巢瘤會讓醫師提高警覺，比較容易擔心
    是惡性的（見本院卷(三)第155 頁至第156 頁），足證tumor
    與cyst之區別確係在於cyst多半係帶有水份或液體之成分，
    而tumor 則趨向有組織形態，惟均未涉及惡性或良性之區別
    ，單純以電腦斷層或超音波，確實無法於每一個個案中，均
    明確判定身體內之不正常生長物之性質，究係cyst或tumor
    ，於大多數案例中仍須待病理檢驗報告始能確定，若於每一
    個個案中，均得以電腦斷層或超音波即百分之百正確判斷其
    性質為tumor 或cyst，暨其良、惡性，則醫療體系中即無須
    再作病理報告之必要，人類身體內之不正常生長物之屬性究
    竟為何，仍須待病理報告之檢驗始能確定，自不得以被告甲○○醫師於術前透過超音波及電腦斷層，就判斷柯認所患之
    卵巢瘤究係cyst或tumor 尚有未明之處，或被告甲○○醫師
    於術前判定係tumor ，即認其有過度診斷之過失。
  (六)又行政院醫事審議委員會鑑定意見亦認：(1)Tumor 係指腫、
    瘍、腫塊、瘤（請見牛津高級英英、英漢雙解辭典55年二版
    ），泛指在身上或組織器官上疾病性的生長物（diseased
    growth）。所有疾病性的生長物，包括良性及惡性，均可稱
    為Tumor 。在婦科學標準的教科書NOVAK'S GYNECOLOGY，13
    版，2002年發行，第353 頁中，甚至將正常功能性的卵遲變
    化，例如濾泡，均稱之為Ovarian tumor 。所以tumor 一辭
    ，係為泛指一般所有的生長物（growth）。Cyst係指胞、囊
    、包囊（請見牛津高級英英、英漢雙解辭典55年二版），泛
    指身體內含有液體物質的包囊。如果這些含有液體物質的包
    囊，並不是身體原有的，而是疾病性的包囊，也可視為身上
    或組織器官上疾病性的生長物（tumor） ，只不過其內含物
    主要由液體性物質構成。Mass係指不規則的塊狀物（請見牛
    津高級英英、英漢雙解辭典55年二版），所有正常、良性、
    惡性的塊狀物的泛稱，此些塊狀物均可稱之為Mass。Cancer
    係指癌（請見牛津高級英英、英漢雙解辭典，55年二版），
    特指惡性（maglinant） 的腫瘤（tumor） 或塊狀物（mass
    ）或包囊（cyst）。所以所有的惡性腫瘤（malignant
    tumor） 、惡性包囊（malignant cyst）、惡性不規則的塊
    狀物（malignant mass）均可稱之為Cancer，此診斷是由病
    理所下的診斷所建立，所以必須要有病理切片的診斷才能稱
    為Cancer。(2)舉凡身上或組織器官上疾病性的生長物，都稱
    之為tumor 。所以手術前在卵巢位置所見到的疾病性的生長
    物，當然可以稱為ovarian tumor ，這是醫學界的常用語（
    在婦科的標準教科書Novak ，同前）。此卵巢位置生長物，
    如果主要含有液體性的物質，而沒有固體的實質部，可以稱
    為Ovarian cyst，但是也常稱為Ovarian tumor 。不管
    ovarian tumor 或ovarian cyst的稱謂，均指在卵巢位至所
    見到的生長物，其是在沒有病理診斷前的描述，所以在型態
    學、影像學（如超音波、電腦斷層、或核磁共振）或臨床上
    的稱呼可以依據所推論的臆測（Impression），稱之為
    tumor 或Cyst，二者常互用。但此二者不能當作診斷，純粹
    只是描述檢查的發現，沒有過度診斷。(3)endometriotic
    cyst的診斷為病理診斷，意謂此組織經切除後，經病理切片
    所下的診斷。所以沒有經過病理檢查，無法有
    endometriotic cyst的確定診斷。臨床上只能臆測（
    Impression），懷疑為endometriotic cyst。而ovarian
    tumor 係指在卵巢位置所見到疾病性的生長物，為臨床診斷
    。(4)病人已經停經，所以在卵巢位置的疾病性生長物，均需
    處置，因為停經後年好婦女的卵巢位置的疾併興的生長物其
    惡性的比例很高，考慮病人為停經後的年老婦女，且被診斷
    出卵巢位置有疾病性的生長物，手術切除是應列為優先的處
    置方法。所以此病人的右卵巢街除術手術合乎一般醫療常規
    。病人因為其他原因接受開腹手術，所以右卵巢切除術，有
    其必要性。行政院衛生署醫事審議委員會鑑定結果亦同本院
    之認定，並有鑑定報告1 件在卷可按（見本院卷(四)第43頁至
    第46頁），是被告甲○○醫師及丁○○醫師為柯認女士施行
    右卵巢摘除術，並無過度診斷及過失可言。
十、柯認或其家屬於手術前確已同意施行卵巢腫瘤切除術，且手
    術前柯認或其家屬均經醫師告知及說明，並已同意麻醉，本
    件手術麻醉係由有麻醉專科醫師資格之醫師林子玉施行麻醉
    ：
  (一)原告主張被告甲○○醫師未告知柯認係72歲高齡，顯有高於
    其他一般常態體況病人之危險，且非立刻施以AAA 手術及卵
    巢摘除術，否則立即有生命危險，致柯認及其家屬未經充分
    告知，致病患醫療自主權遭剝奪，柯認及其家屬亦未同意被
    告甲○○醫師或丁○○醫師施行右卵巢切除術，詎被告甲○○醫師、丁○○醫師竟擅自施行，自屬有過失，且與柯認之
    死亡結果間有相當因果關係等語。
  (二)按醫院實施手術時，應取得病人或其配偶、親屬或關係人之
    同意，簽具手術同意書及麻醉同意書；在簽具之前，醫師應
    向其本人或配偶、親屬或關係人說明手術原因、手術成功率
    或可能發生之併發症及危險，在其同意下，始得為之。但如
    情況緊急，不在此限；醫療機構診治病人時，應向病人或其
    家屬告知其病情、治療方針及預後情形；醫師診治病人時，
    應向病人或其家屬告知其病情、治療方針、處置、用藥、預
    後情形及可能之不良反應，此觀本件醫療糾紛發生時之醫療
    法第46條、第58條、醫師法第12條之1 規定自明。惟此所謂
    之經告知後之同意（Informed Consent），法律並未規定其
    為要式行為，故即令病患或其家屬未簽署書面之手術或麻醉
    同意書，惟若確係已經充分告知後並取得其同意，即無違反
    醫師之告知義務。
  (三)被告亞東醫院於92年12月1 日以前，係將手術及麻醉同意書
    列為同1 張，92年12月1 日後始有單獨之麻醉同意書，故柯
    認女士於手術前並未簽署單獨之麻醉同意書（見本院卷(一)第
    41頁至第43頁）。又柯認女士於施行手術前，係由其子戊○○於92年10月7 日簽署亞東醫院心臟外科手術同意書（見調
    解卷第39頁）。原告雖主張被告未得柯認及其家屬同意，施
    行全身麻醉，復未充分說明麻醉及手術之風險，即貿然施行
    手術等語。惟查證人丙○○於本院審理時證稱：92年10月8
    日手術前伊及邱冠明醫師都有說明，是不同時間說明，伊的
    部分是再次與其家屬確認腹主動脈瘤及卵巢瘤的手術、手術
    計畫、切除腹主動脈瘤後換上人工血管是一般手術的方式，
    卵巢腫瘤因就在腹腔中主動脈瘤的旁邊，伊等照計畫一併摘
    除後送病理檢查，檢查後才知道卵巢腫瘤是惡性還是良性，
    伊記得家屬有問我如果是惡性的話怎麼辦，應是原告己○○
    問的，伊答稱若係惡性即待婦產科或腫瘤醫師繼續處理，家
    屬並沒有向伊表示對tumor 的認知為惡性，伊向家屬表示要
    等摘除後檢查後始知係惡性或良性，伊作此表示是在手術前
    ，手術完後在病人送加護病房前，在開刀房外跟家屬說送病
    理檢查有無提到是檢查良性惡性問題沒有印象（見本院卷(三)
    第150 頁），92年10月7 日沒有另外簽麻醉同意書，當時院
    內均僅簽心臟外科手術同意書，後來衛生署有制式之手術同
    意書與麻醉同意書，亞東醫院即依規定於手術前簽署手術同
    意書及麻醉同意書兩份（見本院卷(三)第151 頁），當時以腹
    主動脈瘤為主，家屬也希望順便作卵巢瘤摘除術，以便作病
    理檢查，故未再另外作卵巢瘤摘除術同意書，我告知時，除
    了原告己○○外，還有葉美瑱護士在場，就是原證10病歷記
    載的那次，時間是否92年10月7 日上午9 時15分我不記得，
    當時柯認在病床上休息，我是在護理站跟原告己○○解釋，
    旁邊有讀片箱，可以放電腦斷層的設備，原告己○○也確實
    同意手術（見本院卷(三)第151 頁）。
  (四)另證人即亞東醫院心臟外科主任醫師邱冠明亦證稱：伊在92
    年10月7 日下午伊跟家屬說明，很多家屬在場，手術前說明
    包括診斷、處理的選擇、外科手術之目的、好處、方法及風
    險，具體內容診斷是腹主動脈瘤及右卵巢腫瘤，伊說明完全
    無良惡性暗示，據家屬告知外院懷疑腫瘤為惡性，但不能確
    定哪位家屬告知，伊提到卵巢腫瘤，不管良性或惡性，最後
    診斷均靠病理，伊說明超音波還是無法判斷腫瘤良惡性，家
    屬請教關於伴隨性手術之問題，就是順道摘除卵巢瘤之可行
    性，伊回答以現在腫瘤大小伴隨性複雜度不高，且伊會請婦
    產科來執行，當時是請婦科魏主任來看超音波，伊不確定伊
    曾否告知家屬由哪位醫生執行，手術同意書是伊跟家屬說明
    後再指示護士將手術同意書交給家屬簽，手術成功率，伊跟
    家屬講根據經驗腹主動脈瘤手術可達八成，卵巢摘除術並沒
    有提到風險，理由是經由腹主動脈瘤的開腹傷口，來執行卵
    巢摘除困難度不高，92年10月7 日沒有簽麻醉同意書的理由
    是亞東醫院醫院在衛生署統一要求要簽具手術同意書及麻醉
    同意書之前僅有手術同意書，無單獨之麻醉同意書，手術說
    明過程中有告訴家屬要全身麻醉，卵巢摘除部分沒有單獨簽
    具手術同意書之理由係因家屬主動要求且屬於伴隨性手術，
    在本件之前，大部分的案件都是這樣處理，家屬是有同意進
    行卵巢摘除術（見本院卷(三)第156 頁至第157 頁），是依證
    人丙○○及邱冠明所言，其等確實於柯認手術前對柯認及其
    家屬作過2次之手術前說明，且其內容可謂甚為詳盡。
  (五)原告己○○亦稱：在作腹主動脈瘤手術前，伊問醫生，若可
    行是否順便將卵巢瘤摘除，但伊非專業醫師，應由醫師決定
    ，身體多一道傷口，就多一個感染可能，手術前伊不確定這
    兩個手術都作，伊僅建議醫生，伊至手術完成後始知卵巢也
    一併摘除，術前伊曾討論此問題，因柯認身體不好，若能一
    起作就一起作，避免兩次開刀，術前醫生有說會請婦科主任
    來手術房在手術進行中評估，適當時再作決定，伊知道腹主
    動脈瘤要全身麻醉，手術成功率醫師有向伊說明，是在術前
    一天晚上，成功率是90到95% ，是詹、邱兩位醫師在不同時
    間跟伊說，他們亦說手術風險是併發症，可能復發中風，但
    醫師決定作腹主動脈瘤的手術，家屬也同意，必要時亦一併
    作卵巢瘤切除術，但伊認為朱醫師是主治醫師，朱醫師有義
    務向家屬說明包括術後感染、心內膜炎、腦膿瘍、多器管衰
    竭，朱醫師未就其中任何一項作必要說明，伊認為朱醫師最
    大過失即未向病人家屬說明（見本院卷第159 頁），是丙○○、邱冠明2 位醫師所述向柯認及其家屬所作之手術前說明
    確實非常詳盡，原告己○○雖主張主治醫師甲○○醫師未自
    行向病人家屬說明為其過失，惟查現代醫療行為均屬團隊工
    作，甚難由1 位醫師從頭至尾獨力完成，故亞東醫院已有丙○○及邱冠明2 位醫師向柯認及其家屬說明，應已盡其告知
    及說明義務，故被告甲○○及丁○○醫師對柯認施行腹主動
    脈瘤摘除術及右卵巢切除術，確係已經病患及家屬之同意始
    進行之醫療行為，原告主張被告甲○○醫師未盡告知義務，
    洵屬無據。
  (六)另本件手術為柯認實施麻醉之林子玉醫師，確係具有麻醉專
    科醫師之資格，有原告提出之外科手術記錄影本1 件（見調
    解卷第32頁），及被告提出林子玉醫師麻醉專科醫師證書被
    證7 、被證57（本院卷(一)第48頁、卷(三)第35頁），證人丙○○亦證稱：本件手術時麻醉科主任林子玉在場（見本院卷(三)
    第153 頁），故原告主張本件手術非具有麻醉專科醫師之醫
    師在場執行麻醉醫療業務云云，亦屬無據。
十一、綜上所述，醫療行為並無民法第191 條第3 之危險責任規
      定之適用，亦非消費者保護法所稱之醫療行為，無該法第
      7 條、第51條之無過失責任及3 倍懲罰性賠償金規定之適
      用。惟依民事訴訟法第277 條但書之規定，由從事醫療行
      為之被告舉證證明自己無過失。而被告已舉證證明被告甲○○醫師認柯認所患腹腔主動脈瘤有施行主動脈瘤摘除手
      術之必要，並無過失；被告甲○○診斷柯認之卵巢瘤為
      Ovarian tumor 並無過度診斷之情事，tumor 並非惡性腫
      瘤（癌症），被告丁○○為柯認施行右卵巢摘除術亦係經
      柯認及其家屬之同意，亦無過失；柯認或其家屬於手術前
      確已同意施行卵巢腫瘤切除術，且手術前柯認或其家屬均
      經醫師告知及說明，並已同意麻醉，本件手術麻醉係由有
      麻醉專科醫師資格之醫師林子玉施行麻醉，均無過失可言
      ，自亦不構成民法第184 條之侵權行為責任，亦難認被告
      履行醫療契約有何可歸責之不完全給付情事。從而，原告
      依民法第184 條第2 項、第191 條之3 、第188 條第1 項
      、第224 條；第227 條、第227 條之1 、消費者保護法第
      7 條第3 項、第51條但書之規定，請求被告賠償原告各2,
      113,971 元及自起訴狀繕本送達翌日起之遲延利息，為無
      理由，應予駁回。又原告之訴既經駁回，其假執行之聲請
      亦失所附麗，應併予駁回
十二、因本案論證已臻明確，兩造其餘主張、陳述及所提之證據
      暨攻擊防禦方法，經本院審酌後，認均與本案判斷結果無
      影響，毋庸再予一一審酌，附此敘明。
十三、結論：本件原告之訴為無理由，依民事訴訟法第78條、第
      85第2 項，判決如主文。
中　　華　　民　　國　　96　　年　　1 　　月　　12　　日
                  民事第一庭　　法　官　周舒雁
上列正本係照原本作成
如對本判決上訴，須於判決送達後20日內向本院提出上訴狀
中　　華　　民　　國　　96　　年　　1 　　月　　12　　日
                                書記官　張坤校
